臺灣高等法院高雄分院民事判決　　　　　 92年度上字第214號
上　訴　人　乙○○
訴訟代理人　鄭渼蓁律師
訴訟代理人　劉豐州律師
訴訟代理人　王正嘉律師
上　訴　人　丁○○
　　　　　　丙○○
　　　　　　己○○
被上訴人　　戊○○
上四人共同
訴訟代理人　徐豐明律師
上列當事人間請求返還買賣價金事件，上訴人對於民國92年7 月
31日臺灣高雄地方法院90年度訴字第2250號第一審判決各提起上
訴，乙○○並提擴張之訴，本院於94年2 月24日言詞辯論終結，
判決如下：
    主  文
乙○○之上訴、擴張之訴及假執行之聲請均駁回。
丁○○、丙○○、己○○之上訴駁回。
第二審訴訟費用由乙○○，丁○○、丙○○、己○○各自負擔。
    事實及理由
一上訴人乙○○起訴主張：伊及訴外人蕭景昇於83年5 月20日，
  與上訴人丁○○、己○○、丙○○、訴外人陳登瑞（下稱丁○
  ○等4 人）訂立不動產買賣契約（下稱第一份買賣契約），約
  定以新臺幣（下同）63,760,000元購買坐落屏東縣車城鄉○○
  段地號84、85土地之應有部分各12分之4 ，伊及蕭景昇除於83
  年4 月29日給付定金8,000,000 元與丁○○等4 人外，並於訂
  約日交付同日兌現支票5 張，合計22,000,000元，總計支付30
  ,000,000 元 價金。其後因丁○○等4 人無法完成土地移轉登
  記，而解除第一份買賣契約。伊及甲○○又與丁○○等4 人合
  意變更原買賣標的，為地號84土地（下稱系爭土地）面積1 分
  半，價金為7,500,000 元，以先前已給付之部分價金抵充。嗣
  於84年9 月間伊及甲○○與丁○○等4 人就上開買賣契約，另
  書立不動產買賣契約（下稱第二份買賣契約），並由被上訴人
  戊○○擔任連帶保證人，約定：本件買賣之土地如因法令無法
  辦理過戶登記時，本買賣契約無效，丁○○等4 人應將所收受
  之價款柒佰伍拾萬元加附自收受時起按年息百分之八計算之利
  息返還伊及甲○○，如經伊及甲○○催告返還仍未返還者，自
  告之翌日起，每逾一日按應返還之價金總額之百分之三加罰違
  約。詎丁○○等4 人仍未依約完成系爭土地所有權移轉登記，
  伊乃於84年12月18日，委託李東翰與丁○○、丙○○、己○○
  之委任人陳登瑞簽訂和解書，約定：「丁○○等4 人應於和解
  契約簽訂日起20日內將系爭土地移轉登記予指定之第三人江鄧
  秀鳳；系爭土地買賣，如因法令無法辦理過戶登記，該買賣契
  約為無效，丁○○等4 人應將收受之價款附加自收受時起按週
  年利率8%計算之利息一併返還伊；丁○○等4 人如未依所定時
  間將土地移轉過戶登記，則伊得逕行通知解除該土地買賣契約
  ，並請求丁○○等4 人加倍返還收受之價金」。惟系爭土地未
  經整地，致屏東縣萬丹鄉公所於85年2 月1 日駁回江鄧秀鳳所
  為自耕能力證明之申請，並造成無法辦理系爭土地移轉登記。
  依上開和解書，丁○○等4 人自應返還伊給付之價金7,500,00
  0 元，及附加自收受時起按年息8%計算之利息。又戊○○為第
  二份買賣契約之連帶保證人，對於上開價金與利息應與丁○○
  等4 人共負連帶償還責任，並應按日給付違約金。乙○○與甲
  ○○爰本於和解書及第二份買賣法律關係，求為判決：(一)丙○
  ○、己○○應各給付乙○○1,875,000 元，及自83年5 月20日
  起至清償日止，按年息8%計算之利息。(二)丁○○、戊○○應連
  帶給付乙○○1,875,000 元，及自83年5 月20日起至清償日止
  ，按年息8%計算之利息。(三)戊○○應給付甲○○1,875,000 元
  ，及自83年5 月20日起至清償日止，按年息8%計算之利息。(四)
  丁○○、戊○○應自起訴狀送達翌日起至清償第(二)項請求金額
  之日止，按日連帶給付甲○○112500元。(五)願供擔保請准予宣
  告假執行。原審判令丙○○、己○○及丁○○應分別給付乙○
  ○1,875,000 元，及自83年5 月20日起至清償日止，按年息8%
  計算之利息，駁回乙○○及甲○○其餘請求。乙○○、甲○○
  、丙○○、己○○、丁○○各提起上訴，乙○○於本院審理中
  擴張對戊○○之請求，甲○○則於本院審理中撤回上訴，甲○
  ○部分業已確定。乙○○於本院聲明：(一)原判決駁回乙○○後
  開第(二)(四)項之訴及假執行之聲請部分廢棄。(二)上開廢棄部分戊
  ○○應給付乙○○1,875,000 元，及自民國83年5 月20日起至
  清償日止，按年息8%計算之利息。(三)戊○○應再給付乙○○5,
  625,000 元及自民國83年5 月20日起至清償日止，按年息8%計
  算之利息。(四)戊○○應自起訴狀送達翌日起至清償(二)(三)項金額
  之日止，按日給付乙○○205,000 元。(五)第(二)(三)(四)項聲明，願
  供擔保，請准予宣告假執行。(六)丁○○、丙○○、己○○之上
  訴駁回。
二上訴人丁○○、丙○○、己○○、被上訴人戊○○則以：丁○
  ○等4 人與乙○○僅簽訂第一份買賣契約書及和解書，並未簽
  訂第二份買賣契約，因己○○及丙○○並未在第二份買賣契約
  書上簽名或蓋章，且其上丁○○之簽名蓋章及訴外人陳登瑞之
  指印均非真正，戊○○無庸負連帶保證人之責任。又和解契約
  所載「應於7 日內將土地移轉過戶買方之契約」，係指第一份
  買賣契約。本件係因乙○○在簽訂第一份買賣契約後，怠於辦
  理過戶手續，始未完成所有權移轉登記，丁○○等4 人並無違
  約情事。又和解契約成立後，丁○○等4 人即配合辦理系爭土
  地所有權移轉登記手續，詎萬丹鄉公所於85年2 月1 日以「該
  筆農地目前無農作使用，並雜草叢生，核與規定不合」為由，
  駁回乙○○指定登記名義人江鄧秀鳳申請自耕能力證明，此亦
  為乙○○未前往整地之過失所致，亦逾和解契約約定過戶之期
  限，應可歸責於乙○○，因依和解書之約定係在辦理移轉過戶
  後，雙方始同意解除第一份買賣契約，則雙方即未解除第一份
  買賣契約，丁○○等4 人自得依第一份買賣契約第7 條後段及
  附帶條件第6 條之約定，沒入乙○○已繳納之價金7,500,000
  元等語置辯。丁○○、丙○○、己○○於本院聲明：(一)原判決
  關於命丙○○、己○○及丁○○應分別給付乙○○1,875,000
  元，及自83年5 月20日起至清償日止，按年息8%計算之利息部
  分，暨假執行之聲請廢棄。(二)該廢棄部分，乙○○在第一審之
  訴及假執行之聲請均駁回。戊○○於本院聲明：乙○○之上訴
  、擴張之訴及假執行之聲請均駁回。
三本件上訴人乙○○主張與丁○○等4 人於84年12月18日成立和
  解，合意買賣標的物為系爭土地面積約1 分半之應有部分，每
  台分5,000,00 0元，乙○○應給付價金7,500,000 元，以已付
  之價金抵充，並約定將系爭土地移轉登記予指定之第三人江鄧
  秀鳳；系爭土地買賣，如因法令無法辦理過戶登記，該買賣契
  約為無效，丁○○等4 人應將收受之價款附加自收受時起按週
  年利率8%計算之利息一併返還，詎江鄧秀鳳雖有自耕能力，惟
  屏東縣萬丹鄉公所竟以系爭土地無農作使用，且雜草叢生為由
  ，於85年2 月1 日駁回江鄧秀鳳於同年1 月6 日所為自耕能力
  證明書之申請，致丁○○等4 人迄今未能辦理系爭土地之移轉
  過戶與江鄧秀鳳等節，為丁○○、丙○○、己○○、戊○○所
  不爭執（見本院卷(一)第209 頁），並有第一份買賣契約、合作
  金庫匯款回條聯、和解書、屏東縣萬丹鄉公所85年2 月1 日85
  萬鄉字第1800 2號函等影本各1 份（見原審卷第11頁至第15頁
  、第24頁至第27頁、第293 頁至第294 頁）、江鄧秀鳳於85年
  1 月6 日申請核發自耕能力證明文書在卷可憑（見原審90年度
  重訴字第131 號卷第118 頁至第123 頁），堪信為真實。惟丁
  ○○、丙○○、己○○、戊○○以前開情詞置辯，是以本件爭
  點為：(一)兩造間之權利義務應依第一份買賣契約、第二份買賣
  契約或和解書定之？(二)系爭土地約面積1 分半之應有部分所有
  權未辦理移轉登記與江鄧秀鳳，是否為「因法令無法辦理過戶
  登記」，丁○○、丙○○、己○○是否應各返還價金1,875,00
  0 元及約定利息？(三)戊○○應否依第二份買賣契約，與丁○○
  等4 人負連帶給付責任？
四關於兩造間之權利義務應依第一份買賣契約、第二份買賣契約
  或和解書定之？
(一)經查：乙○○及訴外人蕭景昇、陳添丁（陳林梅姬）、吳信寶
  、蕭秀止、葉惠娟、鄭樹錦等人（下稱蕭景昇等6 人）合資購
  買土地，並推由乙○○及蕭景昇先於83年5 月20日與丁○○等
  4 人訂立第一份買賣契約，惟雙方因故未能完成土地所有權移
  轉登記，蕭景昇等6 人改由蕭景昇出名，另行與丁○○等4 人
  就系爭土地面積4 分半部分成立買賣契約，丁○○等4 人並於
  85年6 月17日辦理所有權移轉登記與蕭景昇等6 人指定之陳林
  梅姬一節，業經證人蕭景昇證述明確（見本院卷(一)第211 頁至
  第213 頁），核與兩造不爭執其真正之訴外人陳添丁於本院90
  年度上字第284 號請求返還買賣價金案件中證述情節相符（見
  本院卷(一)第214 頁、本院90年度上字第284 號卷第55頁至第59
  頁），此外，復有土地登記謄本1 份在卷可憑（見原審卷第28
  9 頁）。足認第一份買賣契約中之一位買受人蕭景昇另與丁○
  ○等4 人就系爭土地中之面積約4 分半應有部分完成買賣，及
  辦理土地所有權移轉登記，雙方已有解除第一份買賣契約之合
  意。
(二)又查：因乙○○未參與訴外人蕭景昇為上開系爭土地面積4 分
  半之所有權買賣及移轉登記，而於84年間夏季，乙○○欲另與
  丁○○等4 人簽訂第二份買賣契約書時，卻僅有出賣人丁○○
  、陳登瑞及系爭土地買賣之介紹人戊○○到場及簽名，故擬俟
  其他出賣人丙○○、己○○亦同意簽名後，再填寫第二份買賣
  契約書之訂約日期一節，業據證人即第二份買賣契約書撰寫人
  及在場人陳慶祥律師結證明確（見本院卷(一)第259 頁），並有
  第二份買賣契約書影本在卷可佐（見原審卷第16頁至第19頁）
  。可見第二份買賣契約書所載當事人：乙○○及丁○○等4 人
  ，尚有2 位當事人丙○○、己○○未於簽約時在場。因第二份
  買賣契約之內容係甲方乙○○向乙方丁○○等4 人購買系爭土
  地1 分半，乙方出賣人既有2 人未到場合意及簽名其上，自無
  僅依部分出賣人丁○○、連帶保證人陳登瑞於第二份買賣契約
  上簽名，即認第二份買賣契約已因買賣雙方當事人之意思合致
  而成立。
(三)再查：乙○○與丁○○等4 人確於84年12月18日各自授權，由
  李東翰代理乙○○，陳登瑞代理丁○○、丙○○、己○○成立
  和解，且乙○○與丁○○等4 人間權利義務就本件系爭土地買
  賣之糾紛，已合意以該和解書為最後確定內容等情，為兩造所
  不爭執（見本院卷(一)第240 頁）。又和解書第1 條雖約定「乙
  方（指乙○○）同意，於甲方（指丁○○等4 人）另行將第84
  地號土地登記1 分半之土地持分與乙方後，雙方同意解除第一
  份買賣契約」等語，惟第2 條亦載有：「本件和解僅就乙方出
  資部分為之，另原買受人之一蕭景昇及其餘出資之股東部分，
  業經蕭景昇以恒春郵局第273 號存證信函通知乙方不再授權乙
  方代辦，故關於蕭景昇及其餘出資股東之部分，甲方應另行與
  蕭景昇等人解決，與乙方無關」等語，有該和解書可憑。以此
  上下文意可知，乙○○、蕭景昇等6 人與丁○○等4 人均已無
  意繼續履行第一份買賣契約，且丁○○等4 人另行成立買受人
  及買賣標的不同之買賣契約，應認第一份買賣契約於丁○○等
  4 人與乙○○成立本件和解、與蕭景昇等6 人成立買賣契約時
  ，雙方已合意解除。又第二份買賣契約因買賣雙方當事人未全
  體意思合致而未成立，故乙○○與丁○○等4 人間之權利義務
  ，自應依和解書定之。
(四)至乙○○主張與丁○○等4 人於84年間所發之存證信函，可確
  定雙方已合意縮減買賣標的為屏東縣車城鄉○○段84地號1 分
  半所有權及價金為7,500,000 元，即第二份買賣契約已因未在
  場簽名之當事人丙○○、己○○事後同意而成立云云。惟查：
  丁○○等4 人於84年5 月23日、84年5 月25日寄發之2 封存證
  信函，係在84年夏季第二份買賣契約書訂立前，且該2 封存證
  信函內容均已描述雙方同意解除第一份買賣契約，而就系爭土
  地之應有部分買賣，並催告乙○○提供證件以辦理所有權移轉
  登記一節，有恒春郵局第121 號、車城郵局第20號存證信函等
  影本在卷可稽（見原審卷第284 頁至第286 頁）。足認乙○○
  與丁○○等4 人在欲訂立第二份買賣契約書之前，對買賣標的
  及價金早已磋商，僅雙方尚未約定如何互相配合以辦理所有權
  移轉登記。嗣丁○○等4 人復於84年10月20日發恒春郵局第
  262 號存證信函與乙○○，亦係重述上情，催告乙○○應於7
  天內提出證件以便辦理所有權移轉登記一情，亦有該紙存證信
  函可據（見原審卷第287 頁至第288 頁）。該存證信函雖在第
  二份買賣契約書書立後寄發，惟丁○○等4 人在存證信函中未
  提及該第二份買賣契約，且未於第二份買賣契約書簽名之當事
  人丙○○、己○○更未在該函為承諾第二份買賣契約條款之意
  思表示。因此乙○○之上開主張乃無從據以認定，自不足採。
(五)另丁○○、丙○○、己○○辯稱：和解書第1 條約定「於甲方
  （即丁○○等4 人）另行將第84地號之土地登記1 分半之土地
  持分予乙方（即乙○○）後，雙方同意解除83年5 月20日所簽
  訂之買賣契約」，因此和解書係與第一份買賣契約併存云云。
  惟丁○○等4 人於84年5 月23日、25日所寄發之上述3 封存證
  信函，均明白表示雙方已合意解除第一份買賣契約（見原審卷
  第284 頁至第286 頁），且丁○○等4 人尚於84年12月4 日寄
  發車城郵局之存證信函與原代為處理第一份買賣契約土地所有
  權移轉登記之大慶法律事務所，表示第一份買賣契約已因買賣
  雙方另成立買賣契約而解除，要求大慶法律事務所交還印鑑證
  明、土地所有權狀及註銷作廢第一份買賣契約書等情，有84年
  12月4 日之存證信函影本可佐（見原審90年度重訴字第131 號
  卷第53頁至第54頁）。再依和解書內容前後文意，及丁○○等
  4 人另行成立買受人及買賣標的不同之買賣契約，業如前述，
  第一份買賣契約已因雙方之合意而解除，自無從與和解書併存
  。是以，丁○○、丙○○、己○○上開辯解亦不足採。
五關於系爭土地約面積1 分半之應有部分所有權未辦理移轉登記
  與江鄧秀鳳，是否為「因法令無法辦理過戶登記」，丁○○、
  丙○○、己○○是否應各返還價金1,875,000 元及約定利息？
(一)經查：乙○○與丁○○等4 人就系爭土地買賣收受價金遲未能
  辦理所有權移轉登記，於84年12月18日成立和解，乃約定將系
  爭土地約面積1 分半之應有部分所有權移轉登記予第三人江鄧
  秀鳳，並約定系爭土地買賣，如因法令無法辦理過戶登記，該
  買賣契約為無效，丁○○等4 人應將收受之價款附加自收受時
  起按週年利率8%計算之利息一併返還，惟嗣後雙方經由代書陳
  新連辦理系爭土地所有權移轉登記時，核發自耕能力證明書之
  屏東縣萬丹鄉公所，無視於訴外人江鄧秀鳳為自耕農為有自耕
  能力，仍駁回江鄧秀鳳申請自耕能力證明，致依當時之法令無
  法辦理系爭土地所有權移轉登記等情，為兩造所不爭執，復據
  證人陳新連證述明確（見本院卷(一)第298 頁至第301 頁）。因
  依自耕能力證明書之申請及核發注意事項第8 點第1 項第1 款
  所稱「承受農地之使用須符合區域計畫法或都市計畫法有關土
  地使用管制法令規定」，係指申請核發自耕能力證明書之承受
  農地使用，不得違反相關土地使用管制法令規定之情事，至於
  承受之農地閒置不用，或其使用非該農地所有權人，即非違反
  相關土地使用管制法令規定，此有內政部83年5 月13日臺內
  地字第8379687 號函可參（見本院卷(一)第153 頁），是以屏東
  縣萬丹鄉公駁回江鄧秀鳳上開聲請，雖不合法，惟因屏東縣萬
  丹鄉公所未撤銷原處分前，江鄧秀鳳仍無從登記為系爭土地之
  所有人，應屬上開和解書所約定：因法令無法辦理過戶登記，
  而生所約「買賣契約視為無效」之效果，即依和解書記載，丁
  ○○等4 人應將所受之金7,500,000 元附加自收受時起按年息
  8%計算之利息，一併返還乙○○。又丁○○等4 人共負7,500,
  000 元之債務，則每人為1,875,000 元，故乙○○依和解書上
  開規定請求丁○○、丙○○、己○○分別給付1,875,000 元，
  及自收受價金之83年5 月20日起至清償日止，按年息8%計算之
  利息，於法有據，應予准許。
(二)至丁○○、丙○○、己○○辯稱：兩造已協商不爭執本件非因
  法令無法辦理過戶登記，且伊等一再寄發存證信函表示系爭土
  地已交付與乙○○，乙○○從未就此表示異議，在其占有中竟
  任憑荒蕪叢生雜草，致江鄧秀鳳無法取得自耕能力證明，且乙
  ○○未依和解約定履行7 日內提出辦理所有權所需證件，詎乙
  ○○所委任之陳慶祥律師遲至84年12月28日才交付該等證件，
  本件無法辦理所有權移轉登記乃可歸責於乙○○，伊等無依和
  解契約返還買賣價金及利息之義務，且依第一份買賣契約約定
  沒入全部價金云云。惟按當事人間因訂立契約而成立法律關係
  所衍生之紛爭應如何適用法律，屬法院之職權，不受當事人主
  張之拘束。雖兩造於本院協商爭點時，曾表示系爭土地應有部
  分未完成所有權移轉登記，不是因為法令無法辦理過戶等語（
  見本院卷(一)第97頁），惟乙○○是否得依和解書之上開約款請
  求丁○○、丙○○、己○○返還價金及利息，乃屬本院如何適
  用法律之職權，自不因兩造曾有上開協商而受影響，況且乙○
  ○於本院一再主張本件係因法令無法辦理過戶。又查：和解書
  約定丁○○等4 人應於7 日辦理所有權移轉登記與乙○○，惟
  未約定乙○○應於何時配合辦理，訴外人陳登瑞乃於和解翌日
  ，即84年12月19日發函通知江鄧秀鳳將辦理所有權移轉登記所
  需文件送交陳新連代書，江鄧秀鳳則於同年月28日將所需文件
  交付陳新連代書等節，亦有兩造不爭執其真正之和解書（見原
  審卷第25頁）、84年12月19日恒春郵局第314 號存證信函、大
  慶法律事務所84年12月28日祥法字第101 號函（見本院卷(二)
  第89頁至第92頁）、陳新連代書之掛號函（見原審卷第20頁）
  等影本可稽，足見乙○○已依和解契約之內容履行協力之義務
  ，且因本件未能完成所有權移轉登記係因屏東縣萬丹鄉公所誤
  解法令，致江鄧秀鳳就系爭土地未能取得屏東縣萬丹鄉公所核
  發之自耕能力證明，丁○○等4 人即依當時之法令無法移轉應
  有部分與乙○○，尚與乙○○於和解成立後逾7 日之84年12月
  28日提出辦理所有權移轉登記證物，及系爭土地是否已交付與
  乙○○而有無整地無涉，系爭土地無法辦理所有權移轉非可歸
  責於乙○○。再者，丁○○等4 人已與乙○○、蕭景昇合意解
  除第一份買賣契約，自無從依已解除之契約條款沒入乙○○已
  繳納之價金。丁○○、丙○○、己○○所辯各節，並不足採。
六關於戊○○應否依第二份買賣契約，與丁○○等4 人負連帶給
  付責任？
(一)按稱保證者，謂當事人約定一方於他方之債務人不履行債務時
  ，由其代負履行責任之契約，民法第739 條固定有明文。惟如
  主債務未成立，自無保證債務可言。
(二)經查：戊○○雖因擔任系爭土地買賣之見證人兼連帶保證人，
  於第二份買賣契約書上簽名一節，為戊○○所不爭執（見本院
  卷第240 頁）。惟第二份買賣契約因出賣人丁○○等4 人中，
  丙○○、己○○未在場簽名，出賣人丁○○等4 人與買受人乙
  ○○顯未能全部意思合致，該契約乃未成立，業如前述。縱戊
  ○○於簽名第二份買賣契約書時，不僅為見證人，尚且擔任連
  帶保證人，惟因第二份買賣契約尚未成立，乃無主債務，揆諸
  上開說明，即無保證債務。是以乙○○主張依第二份買賣契約
  ，請求戊○○負連帶保證人之責任返還買賣價金7,500,000 元
  及該契約附帶條款之違約金，即無所據，應予駁回。
七綜上所述，上訴人乙○○主張本於84年12月18日之和解契約法
  律關係，請求上訴人丁○○、丙○○、己○○返還已交付之買
  賣價金及約定利息，即丁○○、丙○○、己○○應分別給付1,
  875,000 元，及各自收受價金之83年5 月20日起迄清償日止按
  年息8%計算之利息，為有理由，應予准許。是以原審判命上訴
  人丁○○、丙○○、己○○如數給付，於法並無不合。丁○○
  、丙○○、己○○上訴意旨指摘原判決不當，求予廢棄改判，
  為無理由，應予駁回其上訴。另上訴人乙○○本於第二份買賣
  契約請求被上訴人戊○○給付1,875,000 元，自83年5 月20日
  起至清償日止，按年息8%計算之利息，乃無理由，其假執行之
  聲請亦失所附麗，應併予駁回。原審為上訴人乙○○敗訴判決
  ，及駁回其假執行聲請理由雖屬不同，惟其結果並無二致，上
  訴人乙○○求予廢棄改判，為無理由，應予駁回。又上訴人乙
  ○○主張依第二份買賣契約，擴張請求被上訴人戊○○再給付
  5,625,000 元，自83年5 月20日起至清償日止，按年息8%計算
  之利息，及自起訴狀送達翌日起至清償上開金額日止，按日連
  帶給付乙○○205,000 元之違約金，為無理由，其假執行之聲
  請亦失所附麗，應併予駁回。
八據上論結，本件丁○○、丙○○、己○○之上訴，暨乙○○之
  上訴及擴張之訴均無理由，依民事訴訟法第44 9條、第78條、
  第85條第1 項前段，判決如主文。
中　　華　　民　　國　　94　　年　　3 　　月　　10　　日
                            民事第二庭
                                審判長法官  簡色嬌
                                法      官  朱玲瑤
                                法      官  謝靜雯
以上正本證明與原本無異。
如對本判決上訴，須於判決送達後20日內向本院提出上訴狀，其
未表明上訴理由者，應於上訴後20日內向本院提出上訴理由書（
均須按他造當事人之人數附繕本）。上訴時應提出委任律師或具
有律師資格之人之委任狀，並依附註條文規定辦理。
中　　華　　民　　國　　94　　年　　3 　　月　　10　　日
                                書  記  官  郭榮芳
附註：
民事訴訟法第466 條之1 ：對於第二審判決上訴，上訴人應委任
律師為訴訟代理人，但上訴人或其法定代理人具有律師資格者，
不在此限。
上訴人之配偶、三親等內之血親、二親等內之姻親，或上訴人為
法人、中央或地方機關時，其所屬專任人員具有律師資格並經法
院認適當者，亦得為第三審訴訟代理人。
第1 項但書及第2 項情形，應於提起上訴或委任時釋明之。
